臺灣彰化地方法院刑事判決
111年度原訴字第9號
公  訴  人  臺灣彰化地方檢察署檢察官 
被      告  束玉驥



                    （另案於法務部矯正署臺中戒治所附設勒戒所執行中）
上列被告因加重詐欺等案件，經檢察官提起公訴（110年度偵字
第12809號、111年度偵字第4064號），本院依簡式審判程序判決
如下：
    主  文
束玉驥犯三人以上共同詐欺取財罪，共二罪，均累犯，各處有期
徒刑一年四月。應執行有期徒刑一年八月。
犯罪所得新臺幣二千三十七元，追徵之。
    犯罪事實及理由
一、本件犯罪事實及證據，除均引用臺灣彰化地方檢察署檢察官
    起訴書之記載外（如附件），證據另補充：被告於本院審理
    時之自白。
二、論罪科刑：
　㈠核被告如附件起訴書犯罪事實欄㈡所示之2次所為，均係犯洗
    錢防制法第14條第1項之洗錢罪及刑法第339條之4第1項第2
    款之三人以上共同犯詐欺取財罪。
　㈡被告就上開犯行，與所屬之詐欺集團成員，有犯意聯絡與行
    為分擔，應為共同正犯。
　㈢被告以一行為同時觸犯上開罪名，為想像競合犯，均應從一
    重之加重詐欺罪處斷。
　㈣被告所犯上開各罪，犯意各別、行為互異，應分論併罰。
　㈤被告有如起訴書犯罪事實欄所載前科執行情形，其於前案有
    期徒刑執行完畢後，5年以內故意再犯本件有期徒刑以上之
    罪，為累犯，就法定最高度刑部分，應依法加重其刑，本院
    考量被告所犯前案，雖屬施用毒品案件，與本案罪質具有相
    當之差異，但被告於前案執行完畢後，短時間內再犯本案，
    展現高度之法敵對意識，予以加重最低度刑，並無罪責不相
    當之情形，依據司法院大法官釋字第775號解釋意旨，自應
    依法加重最低度本刑。
　㈥被告就洗錢犯行，已於偵查、本院審理時自白在案，均應依
    洗錢防制法第16條第2項減輕其刑（雖然此部分之犯行為想
    像競合犯，應從一重論以加重詐欺取財罪，但想像競合犯本
    質為數罪，在決定處斷刑時，仍應考慮輕罪之加重、減輕其
    刑之規定，因為這樣才能比較何者為較重之刑，且決定輕罪
    封鎖效果之量刑下限），且依法先加重後減輕之。
　㈦爰審酌被告年逾50歲，已有豐富之社會經驗，當知應以合法
    手段賺取所需，竟加入詐欺集團，擔任「車手」之角色，犯
    罪動機實屬可議，而本案被害人被騙金額不少，被告將提領
    之詐欺款項，全數轉交給其他詐欺集團成員，形成金流斷點
    ，進而掩飾、隱匿犯罪所得，造成後續追查困難，亦使詐欺
    集團得以確保不法利得，但考量被告擔任集團內較為底層的
    角色，且其於犯罪後坦承全部犯行，犯後態度尚稱良好，但
    被告表示其目前執行中，無力賠償，難認其於犯罪後彌補損
    害，另斟酌被並非中低收入戶，其於本院審理時自述：我的
    學歷是國中肄業，離婚，沒有小孩，入監前我與父親、姐姐
    同住，父母從小離婚，我是父親帶大的，我父親今年過世了
    ，入監前我的工作是鐵工，月薪約新臺幣（下同）3萬多元
    ，我會擔任車手，也是被騙的，當時只叫我幫忙領錢，後來
    才知道是詐騙集團等語之教育程度、家庭生活狀況、犯罪動
    機，經本院通知，被害人並未到庭陳述意見，公訴人對於量
    刑並無意見，本案犯罪情節差異不大，並無差別量刑之必要
    等一切情狀，量處如主文欄所示之刑。
　㈧刑法第50條、第51條並未明文規定在個案中應該如何量定應
    執行之刑，對此，本院認為數罪併罰案件定應執行刑之目的
    在於「罪責原則」及「特別預防」之考量，刑罰之一般預防
    功能，將使行為人淪為「警惕世人」的工具（手段），侵害
    人性尊嚴（刑罰的一般預防功能在於立法者所設定的法定刑
    的本身），不應該在量刑或定應執行刑予以考慮，而經過此
    一特別之量刑程序，方能充分反應各行為整體之不法內涵，
    進而進行充分且不過度的罪責評價，尤其是各宣告刑對於行
    為人的刑罰意義，也應該充分考量行為人本身的人格特性及
    刑罰經濟原則，過重的刑罰反而無法達到教化之目的，更有
    可能違反比例原則。此外，本院亦認刑法第57條所規定之各
    款量刑事由，就同一事由在定應執行之刑時予以再次評價，
    並不違反「雙重評價禁止」，主要的理由在於兩者的制度目
    的不同，在決定宣告刑時，法院應該考量宣告刑之處遇是否
    合乎罪責原則與特別預防功能，在罪責框架基礎內決定具體
    刑度，但在決定應執行刑時，則是出於整體刑罰執行的考量
    ，行為人的人格罪責，已經在各罪宣告刑累加的上限下，作
    為得減輕應執行之刑之事由，尤其是行為人所犯數罪的犯罪
    特質，總和的累加觀察，更可以充分反應行為人的主觀法敵
    對意思，以及法益侵害的總體威脅程度。因而斟酌本案被告
    所犯，均屬洗錢、加重詐欺取財罪，罪質同一，被告犯後坦
    承全部犯行，本案被害人達2人，整體財產損害金額不少，
    另審酌被告未能和解、犯後坦承全部犯行等一切情狀，定應
    執行之刑如主文所示。
三、關於沒收：
  ㈠犯罪工具：本案人頭帳戶之提領工具，並未扣案，本院考量
    此些帳戶業經凍結，無法繼續使用，不再具有充作人頭帳戶
    使用之危害性，已無預防再犯之必要，而此些提領工具僅為
    帳戶使用之表徵，本身價值低廉，基於比例原則之考量，爰
    不予宣告沒收、追徵（犯罪工具為裁量沒收）。
  ㈡犯罪所得：被告於偵查中表示，可以獲得提領金額的3％之報
    酬，依此估算，被告共獲得2,037元之報酬，此一犯罪所得
    並未扣案、依法實際發還被害人，自應依法宣告沒收，又目
    前多數實務見解對於沒收之諭知，多採「條件式」之方式為
    之，亦即：「犯罪所得○○○沒收之，於全部或一部不能沒收
    或不宜執行沒收時，追徵其價額」，但如何諭知沒收、追徵
    之方式，立法者並未予以明文，留待實務發展，本院認為，
    上開條件式的沒收方式，在本案已無適用之必要，因為原標
    的早就不存在，再以此方式進行沒收之宣告，並無任何實益
    可言，而新臺幣為國幣，本案價額已經具體、特定，亦無不
    能沒收或不宜執行沒收等問題，且在主文直接諭知追徵，對
    於沒收之執行、主文明確性、被告對於執行方式之認知，並
    無任何妨礙，當事人亦得對此，直接提起上訴救濟，因此，
    本院直接諭知犯罪所得之追徵。
  ㈢洗錢標的沒收：
  ⒈犯洗錢防制法第14條之罪，其所移轉、變更、掩飾、隱匿、
    收受、取得、持有、使用之財物或財產上利益，沒收之，同
    法第18條第1項前段定有明文。此一新增條文，擴大沒收的
    範圍，除了犯罪工具、犯罪所得的沒收外，亦兼及「被洗的
    錢」，以符合國際規範（可參考立法理由：修正第1項如下
    ：㈠FATF40項建議之第4項建議：各國應立法允許沒收洗錢犯
    罪行為人洗錢行為標的之財產）。
  ⒉但依刑法第11條規定：「本法總則於其他法律有刑罰、保安
    處分或沒收之規定者，亦適用之。但其他法律有特別規定者
    ，不在此限。」上開洗錢標的沒收的規定，雖然屬於特別法
    ，應該優先於刑法的適用，但關於被害人優先（刑法第38條
    之1第5項）、過苛條款（刑法第38條之2第3項），洗錢防制
    法沒有特別排除之明文，依據刑法第11條前段之規定，自得
    加以適用。
　⒊本案洗錢標的並未扣案，本院考量被告並非詐騙集團核心人
    物，所提領款項隨即全數交給詐欺集團上游成員，若予以沒
    收、追徵，應屬過苛，依據刑法第38條之2第3項之規定，不
    予宣告沒收、追徵。
四、依刑事訴訟法刑事訴訟法第273條之1第1項、第299條第1項
    前段，判決如主文。
五、本案經檢察官何蕙君提起公訴，檢察官吳皓偉到庭執行職務
    。
中　　華　　民　　國　　111 　年　　9 　　月　　12　　日
                  刑事第五庭  法  官  陳德池
以上正本證明與原本無異。
如不服本判決應於收受判決後20日內向本院提出上訴書狀，並應
敘述具體理由。其未敘述上訴理由者，應於上訴期間屆滿後20日
內向本院補提理由書(均須按他造當事人之人數附繕本)「切勿逕
送上級法院」。
告訴人或被害人對於判決如有不服具備理由請求檢察官上訴者，
其上訴期間之計算係以檢察官收受判決正本之日期為準。
中　　華　　民　　國　　111 　年　　9 　　月　　12　　日
                              書記官  陳孟君

附錄論罪科刑法條全文：
洗錢防制法第2條
本法所稱洗錢，指下列行為：
一、意圖掩飾或隱匿特定犯罪所得來源，或使他人逃避刑事追訴
    ，而移轉或變更特定犯罪所得。
二、掩飾或隱匿特定犯罪所得之本質、來源、去向、所在、所有
    權、處分權或其他權益者。
三、收受、持有或使用他人之特定犯罪所得。　
　　
洗錢防制法第14條第1項
有第二條各款所列洗錢行為者，處7年以下有期徒刑，併科新臺
幣5百萬元以下罰金。

刑法第339條之4第1項
犯第339條詐欺罪而有下列情形之一者，處1年以上7年以下有期
徒刑，得併科100萬元以下罰金：
一、冒用政府機關或公務員名義犯之。
二、三人以上共同犯之。
三、以廣播電視、電子通訊、網際網路或其他媒體等傳播工具，
    對公眾散布而犯之。

附件：臺灣彰化地方檢察署110年度偵字第12809號、111年度偵
      字第4064號起訴書1份。